臺灣高等法院臺南分院民事判決　91年度重上更(一)字第25號
　　上　訴　人　乙○○
　　　　　　　　　　　　　　二.
　　　　　　　　辛○○
　　　　　　　　戊○○
　　　　　　　　　　　　　　三.
　　　　　　　　子○○
　　　　　　　　丑○○
　　　　　　　　癸○○
　　　　　　　　　　　　　　三.
　　兼上列六人共同
　　訴訟代理人　庚○○　　住台.
　　上　訴　人　丁○○　　住高.
　　被上訴人　　丙○○　　住台.
　　　　　　　　壬○○　　住台.
　　　　　　　　　　　　　　三.
　　　　　　　　甲○○　　住台.
　　　　　　　　　　　　　　號.
　　兼上列二人共同
　　訴訟代理人　己○○　　住台.
上列當事人間請求分割共有物事件，上訴人對於中華民國九十年
十月二日臺灣台南地方法院第一審判決（八十八年度重家訴字第
八號）提起上訴，判決後，由最高法院發回更審，經本院於九十
四年五月二十四日言詞辯論終結後，判決如下：
      主      文
原判決除確定部分外廢棄。
兩造共有坐落臺南縣善化鎮○○段肆貳陸地號、地目建、面積零
點零壹捌壹參柒公頃土地，及其上房屋（即建物建號二六號及未
保存登記之增建物─如本判決附圖四所示Ａ、Ｂ、Ｃ、Ｄ、Ｅ、
Ｆ建物）應予變價分割，其土地及建物賣得價金，分別由兩造按
附表一、二所示應有部分比例分配取得。
第一審（確定部分除外）、第二審及發回前第三審訴訟費用由兩
造依附表一所示應有部分比例負擔。
      事實及理由
一、本件上訴人丁○○經合法通知無正當理由不到場，核無民事
    訴訟法第三百八十六條各款所列情形，准依被上訴人聲請，
    由其一造辯論而為判決。
二、按訴訟繫屬中為訴訟標的之法律關係，雖移轉於第三人，於
    訴訟無影響，民事訴訟法第二百五十四條第一項前段定有明
    文。本件上訴人丁○○、被上訴人己○○、壬○○於本院審
    理中，將其等對於坐落臺南縣善化鎮○○段四二六號土地應
    有部分十一分之一，及其上房屋（即建物建號二六號及未保
    存登記之增建物）應有部分十分之一移轉予被上訴人丙○○
    （系爭土地之公同共有部分並未移轉），被上訴人甲○○就
    建物部分之應有部分十分之一移轉予被上訴人丙○○，並均
    已辦妥所有權移轉登記，有兩造所不爭之土地、建物登記謄
    本、不動產買賣契約書在卷可參（本審(二)卷三九頁至四八頁
    、一四一頁、二四八頁至二五五頁、本審(三)卷四三頁至四七
    頁），揆諸首開說明，對於上訴人丁○○及被上訴人己○○
    、壬○○、甲○○之訴訟地位並無影響；況上訴人丁○○、
    被上訴人己○○、壬○○、甲○○就系爭四二六地號土地其
    中應有部分十一分之一，仍與其他共有人保持公同共有關係
    ，要難認已全部脫離訴訟地位，並無由受讓人承當訴訟必要
    ；被上訴人丙○○雖於本院行準備程序時聲明就上訴人丁○
    ○部分承當訴訟，核與上開要件不合，且與「訴」之對立訟
    爭性質不合，不應准許，合先說明。
三、上訴人主張：坐落臺南縣善化鎮○○段四二六地號土地（以
    下稱系爭土地），地目：建，面積一八一‧三七平方公尺，
    及其上房屋（即建物建號二六號及未保存登記之增建物，面
    積如本判決附圖四所示，以下稱系爭建物）為兩造所共有；
    其中土地共有人之應有部分原登記為庚○○、丁○○、乙○
    ○、辛○○、戊○○、己○○、壬○○等七人各為十一分之
    一，丙○○十一分之二，子○○、丑○○、癸○○等三人各
    為三十三分之一，另應有部分十一分之一則登記為兩造十二
    人公同共有（系爭土地共有人之分別共有應有部分比例，原
    判決附表一均有誤載），至於建物共有人之應有部分，則登
    記為庚○○、丁○○、乙○○、辛○○、戊○○、己○○、
    丙○○、壬○○、甲○○等九人各為十分之一，子○○、丑
    ○○、癸○○等三人各為三十分之一。其中系爭土地應有部
    分十一分之一，原係訴外人王鄭痛所有，王鄭痛死亡後，乃
    由兩造繼承，並按應繼分辦妥公同共有登記；兩造間並無因
    使用目的不能分割之情形，亦無不分割期限之約定，惟未能
    達成分割之協議；為此，於原審終止公同共有關係，並請求
    裁判分割共有物，而於原審聲明：系爭四二六地號土地及其
    上建物建號二六號房屋應予原物分割；嗣原審判決後，案經
    最高法院發回更審，於本審則另主張：上訴人不願再保持共
    有，系爭四二六地號土地不論如何分割，均為畸零地，無法
    建屋，而於本審聲明：系爭土地及建物准予變價分割，將價
    金分配各共有人等語（上訴人於原審另就坐落同段四０七地
    號土地及其上建物建號一三五、五０三號房屋聲明併予原物
    分割，及被上訴人丙○○、壬○○應分別將上訴人分得之土
    地及地上房屋交付上訴人，被上訴人丙○○應將繼承遺產興
    昌米廠依贈時價金變賣給付上訴人價金部分，經原審判決後
    ，就系爭土地四０七地號及地上建物一三五、五０三號房屋
    部分，未據兩造聲明不服；至就原審駁回上訴人請求被上訴
    人丙○○、壬○○應分別將上訴人分得之土地及地上房屋交
    付上訴人，及被上訴人丙○○應將繼承遺產興昌米廠依贈與
    時價金變賣給付上訴人價金部分，亦未據上訴人提起上訴，
    均已確定，不在本院審理範圍【本院僅就系爭四二六地號土
    地及其上房屋─即建物建號二六號及未保存登記之增建物部
    分為審理】）。
四、被上訴人則以：本件僅係共有物分割，並非遺產分割，興昌
    米廠部分在六十九年就停止營業，目前已無價值，如上訴人
    分到該部分土地，被上訴人同意拆除地上物，如按上訴人分
    割方案，被上訴人丙○○將無屋可住，於原審聲明：依附圖
    一所示為分割。嗣經最高法院發回更審後，於本審另主張：
    被上訴人丙○○現居該處，已收購部分共有人之應有部分，
    並已辦理所有權移轉登記完畢，系爭土地係市場用地，可按
    現狀繼續使用，若依上訴人之分割方案為分割，被上訴人丙
    ○○將無法繼續使用等語，並聲明：上訴駁回。
五、按繼承人得隨時請求分割遺產。但法律另有規定或契約另有
    訂定者，不在此限。公同共有物分割之方法，除法律另有規
    定外，應依關於共有物分割之規定，民法第一千一百六十四
    條、第八百三十條第二項分別定有明文。又按在公同共有遺
    產分割自由之原則下，民法第一千一百六十四條規定，繼承
    人得隨時請求分割遺產，該條所稱之「得隨時請求分割」，
    依同法第八百二十九條及第八百三十條第一項規定觀之，自
    應解為包含請求終止公同共有關係在內，俾繼承人之公同共
    有關係歸於消滅而成為分別共有，始不致與同法第八百二十
    九條所定之旨趣相左，庶不失繼承人得隨時請求分割遺產之
    立法本旨（最高法院九十三年度台上字第二六０九號判決要
    旨參照）；本件上訴人主張系爭四二六地號土地原登記為庚
    ○○、丁○○、乙○○、辛○○、戊○○、己○○、壬○○
    等七人應有部分各十一分之一，丙○○應有部分十一分之二
    ，子○○、丑○○、癸○○等三人應有部分各三十三分之一
    ，另應有部分十一分之一則登記為兩造之被繼承人王鄭痛所
    有，嗣訴外人王鄭痛於七十一年十二月二十七日死亡，而由
    第一順位繼承人庚○○、丁○○、己○○、丙○○、壬○○
    、甲○○、乙○○、辛○○、戊○○等九人，及子○○、丑
    ○○、癸○○三人代位其母王錦蘭共同繼承，並經兩造辦理
    繼承登記變更為公同共有等情，有上訴人於原審提出而為被
    上訴人所不爭之土地登記謄本、訴外人王鄭痛繼承系統表、
    除戶戶籍謄本、繼承人戶籍謄本等件在卷可按（原審八十八
    年度新調字第一四六號卷一三頁至二一頁、四八頁至五七頁
    ），且為兩造所不爭，應堪信實。上訴人於原審起訴時表示
    終止該部分之公同共有關係，核係請求一併為此部分遺產分
    割之意，則兩造就此公同共有應有部分十一分之一，依共有
    人之應繼分分割結果，應由庚○○、丁○○、乙○○、辛○
    ○、戊○○、己○○、丙○○、壬○○、甲○○等九人各取
    得應有部分一一○分之一，子○○、丑○○、癸○○各取得
    應有部分三三○分之一。
六、再按各共有人得隨時請求分割共有物；又共有物之分割，依
    共有人協議之方法行之，分割之方法不能協議決定者，法院
    得因任何共有人之聲請命以裁判分割，民法第八百二十三條
    第一項前段、第八百二十四條第一項、第二項分別定有明文
    ；經查：系爭坐落四二六地號土地及其上建物係兩造所共有
    ，其應有部分各如本判決附表一、二所示，雙方既未定有不
    分割之特約，亦無因物之使用目的不能分割之情形者，此有
    兩造提出之系爭地價證明書、土地登記簿謄本在卷可參（原
    審八十八年度新調字第一四六號卷十三頁至三二頁、五八頁
    、本審(二)卷三九頁至四八頁、二四八頁至二五五頁、本審(三)
    卷四三頁至四七頁），且為到場之兩造所不爭，堪信為真實
    ；本件兩造間就如何分割之方式，意見歧異，無法達成分割
    協議，則上訴人訴請裁判分割，即無不合。
七、第按分割共有物，以消滅共有關係為目的。法院裁判分割共
    有土地時，除因該土地內部分土地之使用目的不能分割 (如
    為道路)或部分共有人仍願維持其共有關係，應就該部分土
    地不予分割或准該部分共有人成立新共有關係外，應將土地
    分配於各共有人單獨所有，並經最高法院著有六十九年台上
    字第一八三一號判例可資參照。至若以原物分割，各當事人
    分得之土地，面積過小，顯然不能作何用途，徒然減損系爭
    土地之經濟效用，故不能原物分割者，應予以變賣，所得價
    金各按應有部分比例分配予各共有人。如此始能將土地發揮
    最高之經濟上利用價值，並符合分割共有物應徹底消滅共有
    關係及公平合理之旨（最高法院八十二年度台上字第五一二
    號判決意旨參照）；查：
（一）系爭四二六地號土地，面積為一八一‧三七平方公尺，土
      地面積不大，其上現有建物建號二六號，保存登記為一樓
      磚造平房，占用土地面積達一一六點二二平方公尺，並另
      加蓋未辦保存登記之一、二層部分（按系爭建物保存登記
      及未保存登記之各樓層面積如本判決附圖四所示），現由
      被上訴人丙○○使用等情，除有上訴人於原審提出而為被
      上訴人所不爭之系爭建物登記簿謄本外，並經原審於八十
      九年一月二十六日會同台南縣新化地政事務所人員派員勘
      測現場，有勘驗筆錄、現場略圖、照片、複丈成果圖附卷
      可稽（原審新調字卷二二頁、訴字(一)卷一三八頁至一四五
      頁）。又系爭四二六地號土地坐落台南縣善化鎮，北側臨
      中興路，（西）南臨大信路乙節，亦經本院受命法官於九
      十二年九月二十六日履勘現場，製有現場略圖附卷可憑（
      本審(一)卷二０八頁至二一０頁）；惟依地籍圖所示，系爭
      四二六地號土地之北側緊接四二四地號畸零地，其西側有
      四二四之一地號、西南側則有四二五地號之畸零地，系爭
      土地並未緊臨道路建築線者，此觀諸地籍圖亦明（本審(二)
      卷四九頁）。
（二）再系爭土地之左側（即西邊）毗鄰地尚有一筆四二五地號
      土地，如申辦建造執照係以左側道路做面前道路者，依原
      審判決所採方案（即本判決附圖一），Ｂ部分基地未臨建
      築線，與法令規定不符，無法單獨建築乙情，有台南縣政
      府九十二年五月五日府工管字第０九二００五二一四八號
      函，及九十二年六月十六日府工管字第０九二００九八三
      九七號函存卷可參（本審(一)卷一六八頁、一九四頁）。又
      系爭土地為都市計畫土地，土地分區屬市場用地為公共設
      施保留地乙節，有台南縣善化鎮公所九十三年八月十八日
      所建字第０九三００一一八八八號函（本審(二)卷一一二八
      頁）。另系爭土地所在地區應為商業區，且兩側皆須退縮
      三點五米騎樓，依台南縣畸零地使用規則，該筆土地最小
      寬度應為七點一米，最小深度應十五米；依原判決分割圖
      （即本判決附圖一）所示Ａ部分基地應為畸零地，不得單
      獨申請建築乙節，亦有台南縣政府工務局九十三年五月十
      三日工管字第０九三０００六六七七號函在卷可佐（本審
      (二)卷八二頁）。
（三）至於系爭土地及建物之共有人即上訴人乙○○、辛○○、
      戊○○、子○○、丑○○、癸○○、庚○○等七人於本審
      審理中，明白表示不再保持共有之意，亦如上述。
（四）綜合上情，系爭土地及建物之共有人即上訴人乙○○等七
      人既不同意於本件共有物分割後再保持共有，則原審判決
      將其等七人連同上訴人丁○○分歸同一處，並保持共有之
      分割方案，揆諸首開說明，即有可議，其分割方案顯於法
      不合，而無法採用。更且系爭土地因未臨道路建築線，原
      判決所採分割方案（即本判決附圖一），不論Ａ、Ｂ部分
      均屬畸零地，除非與鄰地合併，均不得單獨申請建築，亦
      失去分割共有物目的，在創造土地利用之經濟效益意義，
      要非妥適分割方案。被上訴人雖抗辯系爭土地屬於市場用
      地，仍可照現狀使用等語，惟系爭土地及建物現均由被上
      訴人丙○○一人使用，已如上述，上訴人等人請求為共有
      物之分割，即係要求就共有物重新分配，俾盡其經濟效用
      ，若分割共有物後，分得人仍無法就其分得部分為有效利
      用，亦無法予以變價或重新建築，則其法律上之物權人地
      位形同限縮，不惟損及分得人之權益，且非分割共有物在
      於創造土地利用之經濟效益之目的，被上訴人丙○○上開
      抗辯即非妥適、公平。此外被上訴人丙○○於本審另提出
      如本決附圖三所示之分割方案，其中就系爭土地之分割方
      法言，與原判決所採分割方法，即本判決附圖一差異不大
      ，仍有分割後土地太小，形成畸零地，及未面臨道路建築
      線，無法單獨申請建築情形，上訴人庚○○等共有人七人
      復不同意此等分割方法，亦非妥適之分割方案。
（五）至於系爭建物係坐落於系爭土地之上，建物之利用與土地
      有密切相關，無法割捨而不顧，是建物之分割方法與土地
      之分割方法應予一致考量，始不失為妥適。而系爭土地之
      分割方法既因上述因素，有土地細分及形成畸零地且未臨
      道路建築線，不得單獨申請建築之虞，系爭建物之分割方
      法若與系爭土地之分割方法相同，亦難免除同樣情事發生
      ；更且若土地與建物採不同標準為原物分割，可能造成土
      地分得人與建物分得人不同，徒然衍生諸多問題，不利土
      地與建物之各別利用，不符分割共有物在於創造共有物經
      濟效用之目的。
（六）本件共有物分割事件，既因共有人乙○○、辛○○、戊○
      ○、子○○、丑○○、癸○○、庚○○不願於分割後繼續
      保持共有，若執意為原物分割，勢必將造成土地及建物細
      分結果，而共有人分得小單位之土地及建物，亦無法作有
      效運用，不利全體共有人對於分得土地、建物之利用，而
      不符經濟效用。是依上說明，系爭土地及建物因欲為公平
      且符合全體共有人利益，及分割後土地及建物經濟效益之
      原物分割，既於法不合，則本院斟酌系爭共有物（土地及
      其上建物）之性質、分割後土地及建物之利用，及其社會
      經濟效益，認唯有變價分割，由各共有人按原應有部分比
      例分配變價所得價金，始能符合公平原則，並能將系爭土
      地、建物為完整適當之規劃。
八、綜上，原判決就系爭土地及建物所定之分割方案（上訴人於
    原審另請求就坐落同段四０七地號土地及其上建物建號一三
    五、五０三號房屋聲明併予原物分割，及被上訴人丙○○、
    壬○○應分別將上訴人分得之土地部分及地上房屋交付上訴
    人、被上訴人丙○○應將繼承遺產興昌米廠依贈與時價金變
    賣給付上訴人價金部分，經原審判決後，未據上訴），既有
    未當，上訴意旨指摘原審判決此部分不當，求予廢棄改判，
    為有理由，自應由本院將原判決（確定部分除外）廢棄，改
    判如主文第二項所示。至於兩造其餘攻擊防禦方法，與判決
    結果無影響，無庸一一論列。又本件係因分割共有物而涉訟
    ，被上訴人之行為可認按當時之訴訟程度為伸張或防禦權利
    所必要，故由勝訴之上訴人亦負擔一部訴訟費用，併此敘明
    。
九、據上論結，本件上訴為有理由，依民事訴訟法第四百六十三
    條、第三百八十五條第一項前段、第四百五十條、第八十條
    之一、第八十一條第二款、第八十五條第一項但書，判決如
    主文。
中　　華　　民　　國　　94　　年　　6　　月　　14   　日
                  民事第二庭    審判長法　官  吳  志  誠
                                      法　官  李  素  靖
                                      法　官  李  文  賢
上為正本係照原本作成。
如對本判決上訴，須於判決送達後二十日內向本院提出上訴狀；
未表明上訴理由者，應於上訴後二十日內向本院提出理由書。
中　　華　　民　　國　　94　　年　　6　　月　　15   　日
                                      書記官　劉　清　洪
                                                  K
┌───────────────────────────────────┐
│ 附表一：系爭四二六地號土地應有部分                                   │
├─────┬────────┬────────────────────┤
│共有人    │應有部分        │  備註                                  │
├─────┼────────┼────────────────────┤
│庚○○    │一一０分之十一  │應有部分原為一一分之一，經分割公同共有後│
│          │                │，應有部分增為一一０分之十一            │
├─────┼────────┼────────────────────┤
│乙○○    │一一０分之十一  │應有部分原為一一分之一，經分割公同共有後│
│          │                │，應有部分增為一一０分之十一            │
├─────┼────────┼────────────────────┤
│辛○○    │一一０分之十一  │應有部分原為一一分之一，經分割公同共有後│
│          │                │，應有部分增為一一０分之十一            │
├─────┼────────┼────────────────────┤
│戊○○    │一一０分之十一  │應有部分原為一一分之一，經分割公同共有後│
│          │                │，應有部分增為一一０分之十一            │
├─────┼────────┼────────────────────┤
│子○○    │三三０分之十一  │應有部分原為三三分之一，經分割公同共有後│
│          │                │，應有部分增為三三０分之十一            │
├─────┼────────┼────────────────────┤
│丑○○    │三三０分之十一  │應有部分原為三三分之一，經分割公同共有後│
│          │                │，應有部分增為三三０分之十一            │
├─────┼────────┼────────────────────┤
│癸○○    │三三０分之十一  │應有部分原為三三分之一，經分割公同共有後│
│          │                │，應有部分增為三三０分之十一            │
├─────┼────────┼────────────────────┤
│丁○○    │一一０分之一    │應有部分一一分之一已移轉予共有人丙○○，│
│          │                │公同共有部分經分割後，應有部分為一一０分│
│          │                │之一                                    │
├─────┼────────┼────────────────────┤
│己○○    │一一０分之一    │應有部分一一分之一已移轉予共有人丙○○，│
│          │                │公同共有部分經分割後，應有部分為一一０分│
│          │                │之一                                    │
├─────┼────────┼────────────────────┤
│壬○○    │一一０分之一    │應有部分一一分之一已移轉予共有人丙○○，│
│          │                │公同共有部分經分割後，應有部分為一一０分│
│          │                │之一                                    │
├─────┼────────┼────────────────────┤
│丙○○    │一一０分之五一  │應有部分原為一一分之二，承受丁○○、王耿│
│　　　　　│　　　　　　　　│嘉、壬○○應有部分各一一分之一後，應有部│
│　　　　　│　　　　　　　　│分登記為一一分之五，經分割公同共有後，應│
│          │                │有部分增為一一０分之五一　　　　　　　　│
├─────┼────────┼────────────────────┤
│甲○○    │一一０分之一 　 │無分別共有應有部分，經分割公同共有後，其│
│          │                │應有部分為一一０分之一            　　　│
└─────┴────────┴────────────────────┘
┌─────────────────────────────────┐
│附表二：系爭四二六地號土地上房屋（即建物建號二六號及未保存登記之增│
│建物）應有部分                                                    │        │
├─────┬──────┬────────────────────┤
│共有人    │應有部分    │  備註                                  │
├─────┼──────┼────────────────────┤
│庚○○    │一０分之一  │建物登記謄本記載應有部分：一０分之一    │
├─────┼──────┼────────────────────┤
│乙○○    │一０分之一  │建物登記謄本記載應有部分：一０分之一    │
├─────┼──────┼────────────────────┤
│辛○○    │一０分之一  │建物登記謄本記載應有部分：一０分之一    │
├─────┼──────┼────────────────────┤
│戊○○    │一０分之一  │建物登記謄本記載應有部分：一０分之一    │
├─────┼──────┼────────────────────┤
│子○○    │三０分之一  │建物登記謄本記載應有部分：三０分之一    │
├─────┼──────┼────────────────────┤
│丑○○    │三０分之一  │建物登記謄本記載應有部分：三０分之一    │
├─────┼──────┼────────────────────┤
│癸○○    │三０分之一  │建物登記謄本記載應有部分：三０分之一    │
├─────┼──────┼────────────────────┤
│丁○○    │０　　　　　│應有部分一０分之一已移轉予共有人丙○○。│
├─────┼──────┼────────────────────┤
│己○○    │０　　　　　│應有部分一０分之一已移轉予共有人丙○○。│
├─────┼──────┼────────────────────┤
│壬○○    │０　　　　　│應有部分一０分之一已移轉予共有人丙○○。│
├─────┼──────┼────────────────────┤
│丙○○    │二分之一　　│應有部分原為一０分之一，承受丁○○、王耿│
│　　　　　│　　　　　　│嘉、壬○○、甲○○應有部分各十分之一後，│
│　　　　　│　　　　　　│應有部分登記為二分之一。　　　　　　　　│
├─────┼──────┼────────────────────┤
│甲○○    │０　　　　　│應有部分一０分之一已移轉予共有人丙○○。│
└─────┴──────┴────────────────────┘
